# Instruksjoner

Denne oppgaven skal løses interaktivt i RStudio ved å legge inn egen kode og kommentarer. Det ferdige dokumentet lagres med kandidatnummeret som navn `[kandidatnummer]_SOK1004_C5_H22.qmd` og lastes opp på deres GitHub-side. Hvis du har kandidatnummer 43, så vil filen hete `43_SOK1004_C5_H22.qmd`. Påse at koden kjører og at dere kan eksportere besvarelsen til pdf. Lever så lenken til GitHub-repositoriumet i Canvas.

# Bakgrunn, læringsmål

I [seminar 3, oppgave 3](https://uit-sok-1004-h22.github.io/seminar/s3.html) leste dere [kapittel 1 i NOU 2015:1](https://uit-sok-1004-h22.github.io/seminar/NOU%202015_%201%20kap%201%20(prod1).pdf) "Produktivitet - grunnlag for vekst og velferd." I denne oppgaven skal vi oppdatere tall brukt i analysen. Gjennom arbeidet vil dere repetere de grunnleggende ferdighetene i bruk av API, `tidyverse` og `ggplot` som vi har arbeidet med gjennom kurset. Dere vil også få anledning til å reflektere rundt sammenhengene i nasjonalregnskapet og å grave litt i statistikkbanken hos SSB.

# Last inn pakker

```{r}
# output | false
rm(list=ls()) 
library(tidyverse)
library(rjstat)
library(httr)
```

# Oppgave I: Timeverksproduktivitet i markedsrettede fastlandsnæringer

Reproduser en oppdatert versjon av Figur 1.1 "Timeverksproduktivitet, markedsrettede fastlandsnæringer" i rapporten. Her er produktivitet målt som bruttoprodukt i markedsrettet produksjon i Fastlands-Norge per timeverk, utenom bolig.

## Oppgave Ia

Hvorfor trekker Produktivitetskommisjon fra produksjonen av boligtjenester, offentlig etterspørsel, og inntekter fra olje og gass når de beregner produktivitet?

*\[Svar på oppgave Ia her\]*

*Ved å fjærne de produksjonene så blir sammenligninger vi gjør mellom Norge og andre land mere presist, land som kanskje ikke har like stor inntekts skilde som Norge(Olje og gass).*

## Oppgave Ib

Skriv kode som bruker en JSON-spørring til å lage en oppdatert versjon av figuren, med observasjoner fra 1996 til 2021. Beregn gjennomsnittlig årlig endring for perioden 1996 - 2005 og, 2005-2013, og 2006 - 2021. Står konklusjonen i rapporten seg?

**Merknad.** Det er tidvis store revisjoner i nasjonalregnskapet. Du må regne med at individuelle tall på årlig endring kan avvike en god del, opp til et halvt prosentpoeng, mens de gjennomsnittlige veksttallene burde avvike noe mindre.

**Tips:** Du henter data på timeverk og bruttoprodukt fra henholdsvis tabell 09174 og 09170.

```{r}

# løs oppgave 1b her

url_1 <- "https://data.ssb.no/api/v0/no/table/09174/"
query_1 <- '{
  "query": [
    {
      "code": "NACE",
      "selection": {
        "filter": "vs:NRNaeringPubAgg",
        "values": [
          "nr23fn"
        ]
      }
    },
    {
      "code": "ContentsCode",
      "selection": {
        "filter": "item",
        "values": [
          "BruttoprodTimev"
        ]
      }
    },
    {
      "code": "Tid",
      "selection": {
        "filter": "item",
        "values": [
          "1996",
          "1997",
          "1998",
          "1999",
          "2000",
          "2001",
          "2002",
          "2003",
          "2004",
          "2005",
          "2006",
          "2007",
          "2008",
          "2009",
          "2010",
          "2011",
          "2012",
          "2013",
          "2014",
          "2015",
          "2016",
          "2017",
          "2018",
          "2019",
          "2020",
          "2021"
        ]
      }
    }
  ],
  "response": {
    "format": "json-stat2"
  }
}'

hent_indeks.tmp_1 <- url_1 %>%
  POST(body = query_1, encode = "json")

df_1 <-  hent_indeks.tmp_1 %>%
  content("text") %>%
  fromJSONstat() %>%
  as_tibble()

df_1 <- df_1 %>%
  rename("verdi" = "value") %>%
  rename("variabel" = "statistikkvariabel")

figur_1 <- ggplot(data = df_1, aes(år, verdi)) +
  geom_bar(stat = "identity", color = "#4169E1", fill = "#4169E1") +
  labs(x = "", y = "", title = "Timeverksproduktivitet, markedsrettede fastlandsnæring") +
  scale_x_discrete(guide = guide_axis(n.dodge = 2)) +
  theme_bw()

figur_2 <- figur_1 +
  geom_segment(aes(x = 1, y = 3.15, xend = 10, yend = 3.15)) +
  annotate("text", x = 3.5, y = 3.45, label = "3.15") +
  geom_segment(aes(x = 10, y = 1.34, xend = 18, yend = 1.34)) +
  annotate("text", x = 13, y = 1.64, label = "1.34") +
  geom_segment(aes(x = 11, y = 1.01, xend = 26, yend = 1.01)) +
  annotate("text", x = 20, y = 1.31, label = "1.01")

figur_2


Hvis vi sammenligner den oppdaterte figuren med den gamle figuren fra NOU, kan vi se at det har vært en gjennomsnittlig økning i periodene  da det er litt høyere i den oppdaterte figuren. I begge figurene har vi en generell økning fra hvert år med unntak av i 2008, dette kan skyldes finanskrisen. 
```
